【裁判字號】    99,訴,291
【裁判日期】    991110
【裁判案由】    塗銷所有權登記
【裁判全文】
臺灣新竹地方法院民事判決               99年度訴字第291號
原      告  丙○○
訴訟代理人  李文傑律師
被      告  乙○○
            甲○○
上列當事人間塗銷所有權登記事件，本院於民國九十九年十月二
十一日言詞辯論終結，判決如下：
    主      文
被告乙○○、甲○○間於民國九十八年二月二日，就如附表所示
土地所為贈與之債權行為及民國九十八年二月十二日所為所有權
移轉登記之物權行為均應予撤銷。
被告甲○○應將如附表所示之土地，於民國九十八年二月十二日
經新竹市地政事務所以夫妻贈與為原因所為之所有權移轉登記予
以塗銷。
訴訟費用由被告負擔。
    事實及理由
一、原告主張：
（一）緣原告自民國87年9月1日至91年4月23日間，曾代被告乙
      ○○償還新竹區中小企業銀行之貸款，共計為新臺幣（下
      同）1,894,236元，經原告於97年7月3日向本院對被告乙
      ○○提起返還不當得利訴訟後，本院以98年度訴字第407
      號民事判決，判命被告乙○○應給付原告1,894,236元及
      其法定遲延利息，嗣被告乙○○不服該判決，向台灣高等
      法院提起上訴，已經該院於99年5月5日駁回其上訴，雖經
      被告乙○○再對該台灣高等法院之判決提起上訴，惟亦經
      最高法院於99年8月12日裁定駁回其上訴而告確定，故原
      告對被告乙○○擁有1,894,236元及其法定遲延利息之債
      權乙節，已堪認定。
（二）惟被告乙○○為避免其財產日後受原告之強制執行，竟於
      前述之民事事件，於原告起訴後之98年2月12日，將其所
      有坐落如附表所示之土地（以下簡稱系爭土地），無償贈
      與登記予其妻即被告甲○○名下，且被告乙○○除系爭土
      地外，其名下剩餘之財產並不足清償其積欠原告之前述債
      務，顯見其脫產意圖甚明，且被告乙○○將系爭土地無償
      贈與予另一被告之行為，亦顯已損害到原告之前述債權，
      是原告自得依民法第244條第1項、第4項之規定，訴請撤
      銷被告間就系爭土地贈與之債權行為及物權行為，並請求
      被告甲○○塗銷其就系爭土地之所有權登記。
（三）又被告乙○○雖辯稱：因被告甲○○於八十幾年間有拿一
      百多萬元給伊，且因伊考量以贈與辦過戶稅金會比較低，
      故伊在98年間才會以贈與名義過戶予被告甲○○，故實質
      上應非贈與云云。原告予以否認，蓋依被告甲○○在庭之
      陳述內容，可知被告乙○○將系爭土地過戶給她，與被告
      乙○○上開所稱一百多萬元之事宜無關，並無對價關係，
      故被告間就系爭土地之移轉，確係無償行為。況縱認（假
      設語氣）係屬有償行為，惟因被告甲○○在過戶當時，也
      知道被告乙○○與原告間有債權糾紛，故依民法第244 條
      第2項之規定，原告亦可撤銷被告間就系爭土地過戶之債
      權及物權行為等語。並聲明：如主文所示。
二、被告辯稱：
（一）被告乙○○辯稱：
      伊雖有積欠原告債務，但僅欠30萬元以內，非如原告主張
      之數額，且伊之所以會將系爭土地過戶予被告甲○○，係
      因於八十幾年間時，被告甲○○有交付其一百多萬元，且
      考量以贈與名義辦理過戶稅金會比較少，才會以贈與名義
      辦理過戶，實質上應非贈與而係有代價。又伊名下目前仍
      有坐落新竹市○○段720、720-5地號、所有權應有部分均
      各4分之1之土地，該等土地有一部分是作道路使用，一部
      分是一些零碎之空地，以持分換算面積共約七十幾坪，且
      伊名下雖有三部車，但均已報廢而無價值。又伊過戶系爭
      土地予被告甲○○，並無脫產之意思及行為，也不會影響
      到伊對原告所負債務之清償。
（二）被告甲○○則以：
      伊於87、88年間有將娘家給伊之100萬元，因當時被告乙
      ○○生意失敗，而交付給他使用，且非屬借貸，後來被告
      乙○○因繼承而取得系爭土地，被告乙○○為讓伊往後生
      活有所保障，始於98年間將系爭土地贈與給伊，且贈與當
      時，伊知道原告與被告乙○○間有債務之糾紛，惟伊認為
      被告乙○○贈與系爭土地非屬脫產行為等語，資為抗辯。
（三）被告乙○○、甲○○均聲明：請求駁回原告之訴。
三、兩造不爭執事項：
（一）原告前曾以被告乙○○積欠其債務為由，向本院對被告乙
      ○○提起返還不當得利事件（98年訴字第407號），經本
      院於98年7月31日判決被告乙○○應給付原告189萬4,236
      元，及自97年7月18日起至清償日止，按年息百分之5計算
      之利息。被告乙○○不服該判決上訴，經高等法院於99年
      5月5日以98年上字第878號判決駁回其上訴，並經最高法
      院於99年8月12日以99年台上字第1507號裁定駁回乙○○
      對於上開臺灣高等法院判決之上訴而告確定。
（二）被告乙○○於98年2月12日以夫妻贈與為登記原因，將其
      所有之如附表所示土地，辦妥移轉登記予被告甲○○。
（三）被告乙○○目前名下僅剩坐落新竹市○○段720、720 之5
      地號土地之所有權應有部分各4分之1，該兩筆土地一部分
      是道路用地。另其名下雖有三部自小客車，但都已報廢而
      無價值。
四、兩造爭點：
（一）被告乙○○是否有積欠原告1,894,236元，及自97年7月18
      日起至清償日止按年息百分之5計算之利息之債務？
（二）被告乙○○將系爭土地以贈與為原因，移轉過戶給被告甲
      ○○，其移轉行為是否為無償之贈與，或是有對價而為有
      償行為？
（三）被告間就系爭土地之過戶移轉，是否會影響到原告對於被
      告乙○○債權的受償？原告本於民法第244條之規定，訴
      請撤銷被告間就系爭土地過戶移轉之債權行為及物權行為
      ，並請求被告甲○○將系爭土地的所有權移轉登記予以塗
      銷，有無理由？
五、得心證之理由
（一）被告乙○○是否有積欠原告1,894,236元，及自97年7月18
      日起至清償日止按年息百分之5計算之利息之債務？
      原告主張其於87年9月起至91年4月間，陸續代被告乙○○
      清償積欠訴外人新竹區中小企業銀行之貸款，合計1,894,
      236元之事實，業據提出本院98年度訴字第407號、臺灣高
      等法院98年度上字第878號民事判決為證，被告乙○○雖
      辯稱其僅欠原告30萬元以內云云，惟查前揭事實業經本院
      98年度訴字第407號及臺灣高等法院98年度上字第878號判
      決認定在案，並經最高法院以99年台上字第1507號駁回被
      告乙○○上訴而告確定，此據本院調取上開民事事件卷宗
      查閱無訛，則關於被告乙○○對原告是否負有1,894,236
      元及自97年7月18日起至清償日止，按年息百分之5計算之
      利息債務乙節，本院自應受前開確定判決既判力之拘束，
      而不得為相反之認定，且被告復未能證明於上開確定判決
      事實審言詞辯論終結後，有何消滅系爭債務之事由發生，
      是被告乙○○辯稱僅對原告負有30萬元以內債務云云，自
      不足採。
（二）被告乙○○將系爭土地以贈與為原因，移轉過戶給被告甲
      ○○，其移轉行為是否為無償之贈與，或是有對價而為有
      償行為？
  １、查如附表所示之系爭土地於98年2月2日以夫妻贈與為原因
      ，由被告乙○○移轉登記予被告甲○○，此有新竹市地政
      事務所99年10月11日新地登字第0990007512號函及檢送之
      土地登記申請書、土地所有權贈與移轉契約書附卷可稽（
      見卷第55至61頁），依民事訴訟法第355條第1項規定，應
      推定為真正，即被告乙○○將系爭土地贈與移轉登記予被
      告甲○○。
  ２、被告等雖以前詞置辯，惟查被告甲○○自承其於87、88年
      間將娘家給伊之100萬元交予被告乙○○使用並非借貸，
      且被告乙○○係為讓其日後生活有保障，始將系爭土地贈
      與等語（見卷第40頁反面），足見系爭土地之移轉與被告
      甲○○交付乙○○使用之100萬元間並無對價關係，無從
      認定被告間就系爭土地之移轉行為係有償，被告所辯洵無
      足取。應認系爭土地之移轉為無償之贈與。
（三）被告二人間之無償贈與行為及所有權移轉行為是否有害於
      原告之債權？
  １、按債務人所為之無償行為，有害及債權者，債權人得聲請
      法院撤銷之。債權人依第1項或第2項之規定聲請法院撤銷
      時，得並聲請命受益人或轉得人回復原狀，民法第244條
      第1項、第4項前段定有明文。又所謂害及債權，乃指債務
      人之行為，致積極的減少財產，或消極的增加債務，因而
      使債權不能獲得清償之情形，若債權人之債權，因債務人
      之行為，致有履行不能或困難之情形者，即應認為有損害
      於債權人之權利，並不以債務人因其行為致陷於無資力為
      限（最高法院81年度臺上字第207號判決、45年臺上字131
      6號判例意旨參照）。次按，民法第244條撤銷權之客體包
      括債務人之債權行為及物權行為，債權人行使此種撤銷權
      時，並可同時訴請撤銷債務人之債權及物權行為（最高法
      院42年臺上字第323號、48年臺上字1750號判例意旨亦可
      資參照）。
  ２、查被告乙○○對原告負有清償上開款項之義務，已如前述
      ，而被告乙○○在上開債務未清償前，將系爭土地贈與被
      告甲○○之無償行為，顯已減少其一般財產；又本院依職
      權調閱被告乙○○之財產資料，被告乙○○於97年度僅有
      所得37,063元，98年度無所得，目前名下僅剩坐落新竹市
      ○○段720、720之5地號土地之所有權應有部分各4分之1
      ，該兩筆土地一部分是道路用地，且其名下雖有三部自小
      客車，但都已報廢而無價值等情，有卷附稅務電子閘門財
      產所得調件資料表在卷可參（見卷第21至25頁），並為被
      告乙○○所不爭。是以，被告二人間之贈與行為以及所有
      權移轉登記行為，顯然有害於原告債權之完全受償，原告
      自得訴請撤銷被告二人間就系爭土地所為之贈與債權行為
      及移轉所有權之物權行為，並對被告甲○○所為之所有權
      移轉登記予以塗銷。
六、綜上，被告二人間就系爭土地所為之所有權移轉登記既係基
    於贈與之無償行為，且被告乙○○對原告負有上開債務，其
    將系爭土地贈與並移轉登記予被告甲○○，顯然有害於原告
    債權之完全受償，自屬有害於原告之債權。從而，原告依民
    法第244條第1項規定，請求撤銷被告二人間就系爭土地贈與
    之債權行為及物權行為；併依民法第244條第4項規定請求甲
    ○○塗銷已為之移轉登記以回復原狀，自屬正當，應予准許
    。
七、結論：原告之訴為有理由，依民事訴訟法第78條、第85條第
    1 項，判決如主文。
中    華    民    國    99    年    11    月    10    日
                  民事第二庭    法      官  楊明箴
以上正本係照原本作成。
如對本判決上訴，須於判決送達後 20 日內向本院提出上訴狀。
如委任律師提起上訴者，應一併繳納上訴審裁判費。
中    華    民    國    99    年    11    月    10    日
                                書記官  林欣宜
┌─────────────────────────────────────────────────────────────┐
│附表：                                                                                                   99年度訴字第291號│
├──┬──────────────────────────┬─┬────────────┬─────────┬──────┤
│編號│      土          地          坐          落        │地│    面            積    │                  │            │
│    ├───┬────┬────┬────┬───────┤  ├──┬──┬──────┤  權  利  範  圍  │備        考│
│    │縣  市│鄉鎮市區○   段   ○ ○  段 │ 地      號   │目│公頃│公畝│  平方公尺  │                  │            │
├──┼───┼────┼────┼────┼───────┼─┼──┼──┼──────┼─────────┼──────┤
│001 │新竹市│        │千甲    │        │720之7        │空│    │    │547.19      │全部              │            │
│    │      │        │        │        │              │白│    │    │            │                  │            │
└──┴───┴────┴────┴────┴───────┴─┴──┴──┴──────┴─────────┴──────┘

司法院資訊處製作；財團法人民間司法改革基金會備份。
